ACORDAO-COMPLETO-2530980

ACÓRDÃO 1529/2022 ATA 7/2022 - PRIMEIRA CÂMARA

VISTOS, relatados e discutidos estes autos em que se apreciam embargos de declaração opostos por Getúlio Brabo de Souza em face do Acórdão 3990/2021-TCU-Primeira Câmara, por meio do qual o Tribunal rejeitou embargos de declaração opostos em face do Acórdão 13347/2020-TCU-Primeira Câmara, o qual já havia rejeitado embargos de declaração manejados contra o Acórdão 9293/2020-TCU-Primeira Câmara, decisão esta que negou provimento ao recurso de reconsideração interposto contra o Acórdão 10405/2019-TCU-Primeira Câmara, o qual julgou irregulares as contas do embargante, imputando-lhe débito e multa,
ACORDAM os Ministros do Tribunal de Contas da União, reunidos em Sessão da Primeira Câmara, diante das razões expostas pelo Relator, em:
9.1. receber o expediente em questão como mera petição e negar acolhimento ao pleito, nos termos do § 6º do art. 287 do Regimento Interno do TCU, c/c o art. 50, § 3º, da Resolução-TCU 259/2014;
9.2. aplicar a Getúlio Brabo de Souza a multa prevista no caput do art. 58 da Lei 8.443/1992 c/c o § 2º do art. 1.026 do Código de Processo Civil, na forma do art. 298 do Regimento Interno do TCU, no valor de R$ 10.000,00 (dez mil reais) , em razão da interposição de embargos de declaração manifestamente protelatórios, fixando-lhe o prazo de 15 (quinze) dias, a contar da notificação, para que comprove perante o Tribunal, nos termos do art. 214, inciso III, alínea "a", do Regimento Interno do TCU, o recolhimento da referida quantia aos cofres do Tesouro Nacional, atualizada monetariamente desde a data do presente acórdão até a do efetivo recolhimento, se for paga após o vencimento, na forma da legislação vigente;
9.3. autorizar, desde logo, nos termos do art. 28, inciso II, da Lei 8.443/1992, a cobrança judicial da multa, atualizada monetariamente a partir do dia seguinte ao término do prazo estabelecido até a data do efetivo recolhimento, na forma da legislação em vigor, caso não atendidas as notificações;
9.4. esclarecer ao embargante que, nos termos do § 3º do art. 1.026 do Código de Processo Civil, c/c o art. 298 do Regimento Interno do TCU, a interposição de qualquer recurso ficará condicionada ao depósito prévio do valor da multa, sem prejuízo da elevação;
9.5. dar ciência deste acórdão ao embargante.

Embargos de declaração opostos pela terceira vez contra decisão que negou provimento a recurso de reconsideração interposto contra decisão que julgou irregulares as contas do embargante, condenando-o em débito em multa.

Primeira Câmara

Município de São Sebastião da Boa Vista/PA.

3. Embargante: Getúlio Brabo de Souza (XXX.579.742-XX).

13.1. Ministros presentes: Walton Alencar Rodrigues (Presidente), Bruno Dantas (Relator), Vital do Rêgo e Jorge Oliveira.
13.2. Ministro-Substituto convocado que não participou da votação: Augusto Sherman Cavalcanti.

BRUNO DANTAS

Ministro Bruno Dantas.

Trata-se de embargos de declaração opostos por Getúlio Brabo de Souza (peça 116) em face do Acórdão 3990/2021-TCU-Primeira Câmara (peça 94) , por meio do qual o Tribunal rejeitou embargos de declaração opostos em face do Acórdão 13347/2020-TCU-Primeira Câmara (peça 75) , o qual já havia rejeitado embargos de declaração manejados contra o Acórdão 9293/2020-TCU-Primeira Câmara (peça 59) , decisão esta que negou provimento ao recurso de reconsideração interposto contra o Acórdão 10405/2019-TCU-Primeira Câmara (peça 38) , o qual julgou irregulares as contas do embargante, imputando-lhe débito e multa. 
Getúlio Brabo de Souza opôs os presentes embargos em 20/9/2021, tendo sido notificado do teor do Acórdão 3990/2021-TCU-Primeira Câmara em 9/9/2021, tempestivamente, portanto.
Nesta oportunidade, o embargante alega que a deliberação recorrida estaria eivada de omissão quanto à demonstração de que o objeto teria sido executado, bem como teriam sido efetuadas as prestações de contas dos repasses.
Acrescenta que, ainda que se tenha verificado incongruência formal relativa à execução do contrato de repasse, diante de eventuais atrasos ou deteriorações, o objeto teria sido cumprido e a finalidade do ajuste alcançada.
Diante da pretensa relevância das questões aduzidas, o embargante finaliza o expediente com o seguinte pedido:
"ANTE O EXPOSTO, roga-se pelo conhecimento dos embargos e, uma vez considerada a omissão apontada, que lhes seja conferido efeito modificativo para que as contas relativas ao instrumento em análise sejam julgadas regulares, ou, com arrimo nos postulados da proporcionalidade e razoabilidade, que as contas sejam aprovadas com ressalvas"
É o relatório.

José Fernando Santos dos Santos (14.671/OAB-PA), representando Getúlio Brabo de Souza.

Subprocurador-Geral Lucas Rocha Furtado.

TOMADA DE CONTAS ESPECIAL. CONTRATO DE REPASSE. OBRAS DE MELHORIAS URBANAS E HABITACIONAIS. EXECUÇÃO PARCIAL DO OBJETO DO CONTRATO. PERDA DE FUNCIONALIDADE DE PARTE DA OBRA EXECUTADA. CONTAS IRREGULARES. DÉBITO. MULTA. RECURSO DE RECONSIDERAÇÃO. NEGATIVA DE PROVIMENTO. EMBARGOS DE DECLARAÇÃO. REJEIÇÃO. SEGUNDO EMBARGOS DE DECLARAÇÃO. RECURSO MERAMENTE PROTELATÓRIO. REJEIÇÃO. ALERTA SOBRE A POSSIBILIDADE DE APLICAÇÃO DA MULTA PREVISTA NO ART. 1.026, §2º, DO CÓDIGO DE PROCESSO CIVIL. TERCEIRA OPOSIÇÃO DE EMBARGOS DE DECLARAÇÃO. MULTA AO EMBARGANTE.

TOMADA DE CONTAS ESPECIAL (TCE)

Secretaria de Recursos (Serur); Secretaria de Controle Externo de Tomada de Contas Especial (SecexTCE).

Trata-se de embargos de declaração opostos por Getúlio Brabo de Souza em face do Acórdão 3990/2021-TCU-Primeira Câmara, por meio do qual o Tribunal rejeitou embargos de declaração opostos em face do Acórdão 13347/2020-TCU-Primeira Câmara, o qual já havia rejeitado embargos de declaração manejados contra o Acórdão 9293/2020-TCU-Primeira Câmara, decisão esta que negou provimento ao recurso de reconsideração interposto contra o Acórdão 10405/2019-TCU-Primeira Câmara, o qual julgou irregulares as contas do embargante, imputando-lhe débito e multa.
Nesta oportunidade, o embargante alega que a deliberação recorrida estaria eivada de omissão quanto à demonstração de que o objeto teria sido executado, bem como teriam sido efetuadas as prestações de contas dos repasses.
Acrescenta que, ainda que se tenha verificado incongruência formal relativa à execução do contrato de repasse, diante de eventuais atrasos ou deteriorações, o objeto teria sido cumprido e a finalidade do ajuste alcançada.
II
No paradigmático Acórdão 593/2017-TCU-Plenário, de minha relatoria, esta Corte de Contas, à unanimidade, entendeu que as disposições do Código de Processo Civil referentes a embargos de declaração meramente protelatórios se aplicam aos processos que aqui tramitam. Naquela ocasião, aplicou-se ao embargante a multa prevista no caput do art. 58 da Lei 8.443/1992 c/c o § 2º do art. 1.026 do Código de Processo Civil, na forma do art. 298 do Regimento Interno do TCU, além de outras providências. Nesse sentido é o enunciado da Jurisprudência Selecionada:
"É possível a aplicação de multa em processos do TCU em razão de embargos de declaração com intuito manifestamente protelatório e, na hipótese de reiteração, a elevação do valor e a exigência de prévio recolhimento da multa para interposição de novos recursos (art. 298 do Regimento Interno do TCU c/c art. 1.026, §§ 2º e 3º, da Lei 13.105/2015) ". (Boletim 166/17) 
No caso sob exame, ao analisar o comportamento do embargante, percebe-se, de igual forma, o nítido intento de dificultar o exercício das competências constitucionais por este Tribunal, mediante reiteração de expedientes recursais para os quais já houve apreciação da matéria impugnada, com negativa do pleito.
Conforme já exposto, foram manejados quatro recursos contra a decisão condenatória, Acórdão 10405/2019-TCU-Primeira Câmara. Primeiro, recurso de reconsideração, mediante o qual o ora embargante apresentou as mesmas ponderações acerca do cumprimento do objeto. Esse recurso teve o provimento negado pelo Acórdão 9293/2020-TCU-Primeira Câmara. 
Contra o Acórdão 9293/2020-TCU-Primeira Câmara foram opostos os primeiros embargos, em que também se alegou omissão desta Corte quanto aos argumentos e documentação apresentados no recurso de reconsideração, os quais comprovariam a execução do objeto pactuado, bem como elucidariam as demais questões acessórias, relacionadas à paralisação da obra e à deterioração do que fora executado. Por meio do Acórdão 13347/2020-TCU-Primeira Câmara, o TCU rejeitou os embargos de declaração.
Contra esta decisão foram opostos os segundos embargos, rejeitados pelo Acórdão 3990/2021-TCU-Primeira Câmara, ocasião em que o embargante foi alertado de que o manejo de embargos de declaração manifestamente protelatórios poderia ensejar multa, nos termos do §2º do art. 1.026 do Código de Processo Civil, c/c o caput do art. 58 da Lei 8.443/1992, na forma do art. 298 do Regimento Interno do TCU, conforme restou decidido no Acórdão 593/2017-TCU-Plenário.
Embora alertado sobre a possibilidade de aplicação de multa, o recorrente não hesitou em opor os terceiros embargos, ocasião em que apresenta novamente os mesmos argumentos já trazidos nos recursos anteriores, relativos à suposta demonstração de que o objeto teria sido executado, bem como teria sido efetuada a prestação de contas, o que demonstra o intuito meramente protelatório dos presentes embargos, por meio do qual busca tão somente postergar o trânsito em julgado e a consequente consolidação do débito que lhe fora imputado.
Atento a tais circunstâncias fáticas e processuais, bem como ao caráter educativo e inibidor pretendido, verifico a necessidade de aplicação da referida multa no valor de R$ 10.000,00 ao embargante.
Em face do princípio da inafastabilidade de jurisdição, se o interessado entender que seu direito se encontra obstado por ilegalidade ou inconstitucionalidade, poderá provocar o Poder Judiciário, em vez de insistir no manejo de expedientes recursais com intuito manifestamente protelatório.
Ante o exposto, voto por que o Tribunal adote o Acórdão que ora submeto à deliberação deste Colegiado.
TCU, Sala das Sessões, em 22 de março de 2022.
Ministro BRUNO DANTAS 
Relator